【裁判字號】    89,判,3513
【裁判日期】    891214
【裁判案由】    綜合所得稅
【裁判全文】
最  高  行  政  法  院  判  決                  八十九年度判字第三五一三號
    再 審 原告  甲○○
    再 審 被告  財政部臺灣省北區國稅局
    代  表  人  林吉昌
右當事人間因綜合所得稅事件，再審原告對本院中華民國八十七年十一月二十七日八
十七年度判字第二四七六號判決，提起再審之訴。本院判決如左：
    主  文
再審之訴駁回。
再審訴訟費用由再審原告負擔。
    事  實
緣再審原告民國七十九年度綜合所得稅結算申報，經再審被告查得再審原告取自國防
部中山科學研究院（以下簡稱中科院）之薪資所得新臺幣（以下同）三五六、四○○
元，未合併申報，遂依查得資料核定其綜合所得總額一、○六五、八六六元，補徵稅
額四六、二七○元，並就逃漏稅額科處罰鍰四、四○○元。再審原告不服，主張其取
自中科院之薪資所得計三五六、四○○元係研究補助費，應屬免稅所得，申請復查結
果，再審被告將科處罰鍰部分註銷，其餘部分未獲變更。再審原告復對綜合所得稅部
分提起訴願、再訴願均遭決定駁回，提起行政訴訟，亦遭本院八十七年度判字第二四
七六號判決（以下稱原判決）駁回，遂以原判決有舊行政訴訟法第二十八條第一款即
新行政訴訟法第二百七十三條第一項第一款再審事由，提起再審之訴。茲摘兩造訴
辯意旨如次：
再審原告起訴意旨及補充理由略謂︰一、財政部稅制委員會於七十九年、八十三年、
八十七年所編印各版新舊所得稅彙編中，分別以七十九年十月十八日台財稅第000
000000號、八十三年八月三十一日台財稅第000000000號、八十七年
九月二十一日台財稅第八七一九六五三六六號函再三的向人民宣示，凡未編入該年度
版之「本部及各權責機關所對外發布舊函示，非經其重行核定，一律不再援引適用」
，經遍查其七十九年、八十三年、八十七年版之所得稅法令彙編，皆未列入財政部六
十八台財稅三八五○一號函、行政院台八十四財三七○○七號函，依上開各年度版所
得稅法令彙編首揭各函示之意旨，應為無效之函示，必經各權責機關重新核定後，始
重新生效，是以財政部及行政院如欲起課中科院非軍職員工品位加給或技術津貼之稅
賦，必須立刻重新函示，方能起課，否則即違反「禁反言－政府機關言出必行，不能
反悔」之原則。而國家社會將在政府朝令夕改之狀況下，抗爭不斷，陷入混亂不安之
局面，合該陳明。二、本案爭議之要點之一為財政部及其所屬各區國稅局身為行政主
管機關，雖得本於職權依據所得稅法責成行政釋示聲明應稅之主張，但自六十八年稽
徵機關函示徵免原則以來至八十四年十月十七日確定應稅之期間，中科院依徵免原則
認定免稅，並多次向桃園稅捐稽徵處及再審被告據實說明，而主管機關除以右述七十
九、八十三、八十七年所得稅法令彙編之函示，及不作為之默示同意此部分免稅，導
致長期以來中科院員工信賴此等主張，認為財政主管機關以上開函示及不作為默示，
乃基於行政一體原則，授權國防部及中科院或其他公務機關之相互認定並合於行政行
為明確性原則下，在實質上已存在信賴之法律效力，因而作成生涯規劃，處置財產（
復無扣繳憑單），故應有行政法上「信賴保護」原則之適用，依據鈞院七十六年判字
第四七四號判決文示以「．．．不管行政機關之決定是否合法，除了重大且明顯之瑕
疵或其違法係可歸責於納稅義務人外，行政機關之行為一經表露於外，人民通常會對
所造成的法律狀態之存續寄以信賴，並以之作為依據，此種依據信賴，應受保護」，
及一般法學原理亦皆言「信賴保護原則」，係指人民信賴政府機關之決定，就其生活
關係已有適當之安排，政府機關應給予保護或給予合理補償而言。是以財稅機關在七
十九、八十三年版所得稅法令彙編中以首揭各函示之意旨及長期不作為之默示，所造
成之財政部六十八台財稅三八五○一號函無效的法律效力，應使中科院非軍職員工在
八十四年十一月十七日行政院台八十四財三七○○七號發布前享有「信賴保護」的利
益，此為財稅機關必須允諾的法律保護結果，實無關事業主（國防部或中山科學研究
院）承諾或應由事業主負擔之稅賦，因此往前補課中科院非軍職員工五年稅之處分顯
然違法，理應辨明。三、再按所得稅法第九十四條第一項：「扣繳義務人於扣繳稅款
時，應隨時通知納稅義務人，並依本法第九十二條之規定，填具扣繳憑單發給納稅義
務人，如原扣稅額與稽徵機關核定稅額不符時，扣繳義務人於繳納稅款後，應將溢扣
之款退還納稅義務人；不足之數由扣繳義務人補繳，但扣繳義務人得向納稅義務人追
償之。」明白規定扣繳義務人即中科院院長及主辦會計，有先行代納稅義務人繳納之
義務。固然同法第八十九條第二項有「扣繳義務人未履行扣繳義務責任，而有行蹤不
明或其他情事，致無從追究者，稽徵機關得逕向納稅義務人徵收之」的述。卻完全
不適用於中科院非軍職員工五年補課稅案中，其理至明，因為中科院為國家機關，扣
繳義務人承命行事，不敢稍有潛越，復有國防部、行政院等上級機關可資追究，非無
從也。更何況稅捐稽徵法第四十八條之三（修正條文）復有「納稅義務人違反本法規
定，適用裁處時之法律。但裁處前之法律有利於納稅義務人者，適用最有利於納稅義
務人之法律。」（從新從輕之原則）及中央法規標準法第十八條「．．．但舊法規有
利於當事人而新法規未廢除或禁止所聲請事項，適用舊法規。」（從優原則）之立法
旨意，皆明白律定認事用法原則，必須優先考慮對人民（納稅義務人）最有利之部分
後，仍然無法免除其責時，方得對人民（納稅義務人）處分，此為先進民主國家所普
遍遵行的原則（且所得稅法第九十四條第一項為現行有效之法律。）所以財政部及其
所屬各區國稅局，直接向中科院非軍職員工追課五年稅之處分，顯然有違所得稅法第
九十四條第一項法定之程序正義，應請鈞院撤銷原處分。四、又財政部六十八年台財
稅三八五○一號徵免原則及行政院台八十四財三七○○七號補充規定，明顯變更人民
之權利、義務者，有牴觸中央法規標準法第五條、第六條之意旨，復未遵第七條．．
．並即送立法院之規定，亦明顯違反程序上之正義。五、就稅法而言，稅捐稽徵法為
規範所有稅法（關稅、礦稅除外）之稽徵程序，相對於所得稅法單就個人綜合所得稅
及營利事業所得稅所為單純規範而言，則稅捐稽徵法為稅法之普通法，所得稅法為所
得稅之特別法，無可置疑。所以就中央法規標準法第十六條「法規對其他法規所規定
之同一事項而為特別之規定者，應優先適用之，其他法規修正後，仍應優先適用。」
特別法優於普通法原則，顯然稅捐稽徵法第二十一條第一項第一款、第三款之規定，
目標顯然應為中科院及其上級機關國防部、行政院。六、就稅捐稽徵法第一條：「稅
捐之稽徵，依本法之規定，本法未規定者，依其他有關法律之規定。」明白規定稅捐
稽徵法未規定事項，適用其他有關之法律規定，而其第三十八條：「納稅義務人對稅
捐稽徵機關之復查決定，如有不服，得依法提起訴願及行政訴訟。」復又法定不服稅
捐稽徵機關復查決定，得依法提起訴願，則訴願法為有關聯之法律，已昭然明確若前
揭法條所述，是以其第二條：「本法所稱行政處分，謂中央或地方機關基於職權，就
特定具體事件所為發生公法上效果之單方行政行為；中央或地方機關對於人民依法聲
請之案件，於法定期間應作為而不作為，致損害人民之權利或利益者，視同行政處分
。」所規定所定義的行政處分要件來論，則財政部及再審被告已不能改變已構成核可
免稅處分之既存事實，蓋作為或不作為皆屬於單方行政行為。況且關係本系爭案件適
用「信賴保護原則」，已由本院員工依法向監察院聲請於八十八年十月二日獲得。茲
摘錄桃園縣稅捐稽徵處大溪分處於八十年四月八日駁回檢舉訴願人之釋示全案如下：
「主旨：台端建議改進本轄中山科學院給付薪資等給與核課綜合所得稅未盡合理乙節
，復（覆）如說明二，請查照。說明：一、依據財政部賦稅署1.4.日台稅一發第0
00000000號移文單辦理。二、查國防部中山科學研究院稱其員工薪資分成本
俸及研究加給兩部份，本俸依法課稅；至於研究加給係政府為獎勵科技人員科技研究
工作之補助費，此研究補助費台端建議應改成單一薪俸核課綜合所得稅，以健全所得
稅制，此案俟所得稅法修正時，將一併建議上級單位參採。三、承蒙台端提供寶貴意
見，使所得稅制俞臻．．．」，揆諸上述釋示，足證當時負責中科院國稅稽徵業務之
桃園縣稅捐稽徵處大溪分處，再度明確認定中科院非軍職員工所領之研究補助費為合
於所得稅法第四條第八款前段免稅規定為免稅之所得，而以極其委婉之口氣駁回檢舉
訴願人的檢舉訴願，而檢舉訴願人亦認為係駁回其檢舉訴願，因桃園稅捐稽徵處並未
就其檢舉而對中科院本身或非軍職員工納稅義務人，依稅捐稽徵法第三十條、第三十
一條及所得稅法第七十九條、第八十條、第八十一條、第八十三條、第九十五條所賦
於的法定職權為調查核定，開立核定稅額通知書、繳款書與非軍職員工，命其為補繳
之行政行為，此可由監察院八十五年三月十五日所發布之糾正案第參項甲事實第四段
所記述：「．．．八十一年九月又有納稅義務人檢舉略以：『政府財政負擔沈重，中
科院給付非軍職人員所得有低報，造成課稅不公，請研究改進，以增裕稅收．．．』
之實情而得證。因之斯時財政部及核課主管機關以其法定職權，從五十五年至八十二
年長達二十七年之久，所以對中科院非軍職員所領「品位加給、技術津貼」部分未以
核定稅額通知書為應稅之補徵作為，實是認定系爭實體，為合於所得稅法第四條第八
款前段為免稅所得，殆無疑義。就訴願法第二條中央或地方機關基於職權，就特定具
體事件所為發生公法上效果之單方行政行為，為行政處分的明確定義而言，已構成核
定免稅之既存法秩序，而被告故意隱瞞此一事實，意圖使鈞院誤判，蒙上司法不公之
惡名。七、訴願法第二條─稅捐主管機關及財政部應作為而不作為，視同為核可免稅
處分已確立：復就財政部賦稅署八十八年一月十八日台稅一發八八一八九五八二一號
書函所載：「國防部中山科學研究院非軍職人員薪給中之「品位加給」及「技術津貼
」徵免所得稅案，肇始於民國六十八年，由該院員工具名檢舉該院非軍職人員所領取
「品位加給」及「技術津貼」未依法納稅。由行政院將檢舉函轉財政部，經財政部函
請國防部查明給付之性質，惟國防部函覆基於業務機密之理由無從提供．．．」，可
知財政部至遲於六十八年已經知悉發現中科院非軍職人員領有「品位加給」及「技術
津貼」之事實，當時雖擬具處理辦法報請行政院函准備查在案，並於六十八年十一月
三十日匆匆以（六八）台財稅三八五○一號函徵免原則，以「如係、如屬」等關鍵詞
授權中科院自行認定「品位加給、技術加給」為合於所得稅法第四條第八款免納所得
稅之研究補助費，且財政部發文給國防部後，更進一步在財政部所出版各年度版所得
稅法令彙編、稅捐稽徵法令彙編中，刻意隱去財政部（六八）台財稅三八五○一號之
積極作為，使全國人民、法學界、律師界、稅捐稽徵機關中、低階層官員皆不知有此
函示存在，監察院（八五）院台財字第二四五七號函調查意見即指出：且桃園稅捐稽
徵處大溪分處於八十年四月八日回覆檢舉納稅義務人，亦認為研究加給及技術津貼係
政府為獎勵科技人員科技研究之工作補助費（對人民公開表示），而北區國稅局於八
十二年四月十五日北區國稅三第八二○○七三○七號函，認「品位加給、技術津貼」
可否適用所得稅法第四條第八款亦有疑義：採不溯既往原則，明定自：可知稅捐稽徵
機關中、低階公務員亦不知有台財稅三八五○一號函的存在；而在六十九年至八十三
年以前亦從未對「品位加給、技術津貼」開立核定稅額通知書或繳稅扣繳憑單，更使
人民信賴中科院非軍職員工所領之「品位加給、技術津貼」為符合所得稅法第四條第
八款前段免稅要件為免稅所得，就訴願法第二條第一項：「本法所稱行政處分，謂中
央或地方機關基於職權，就特定具體事件所為發生公法上效果之單方行政行為之明確
定義來看，已構成有效之認可免稅行政處分，反之，就訴願法第二條第二項：「中央
或地方機關對於人民依法聲請之案件，於法定期限內應作為而不作為，致損害人民之
權利或利益者，視同行政處分」之有效定義而論，財政部至遲於六十八年已由檢舉依
所得稅法第一○三條告發中科院非軍職員工領有品位加給、技術津貼之事實，屬已發
現知悉課稅資料，當時財政部如堅持「品位加給、技術津貼」為所得稅法第八條第四
款但書部分所稱核屬勞務所得，非免稅所得，即應命各地稅捐稽徵機關於六十九年所
得稅結算申報時，發現中科院非軍職員工，仍未申報研究補助費之所得後，依稅捐稽
徵法第三十條、第三十一條、所得稅法第七十九條、第八十三條、第九十五條等有關
法條為調查核定之法定行為，並開立「核定稅額通知書」與中科院非軍職員工，為法
定期間應為之作為，卻在長達十餘年中不處分中科院非軍職員工所領「品位加給、技
術津貼」之不作為事實，一方面已駁回檢舉訴願人檢舉訴願，影響檢舉訴願人領取檢
舉獎金之權利，另一方面復損害中科院非軍職員工依法節稅權、工作選擇權、生涯規
劃處置財產權，已符合訴願法第二條第二項要件，視同核可中科院非軍職員工所領「
品位加給、技術津貼」為免稅之研究補助費，殆無疑義；要不是在行政院會議中財政
部、國防部已達成為國防自主研發政策，應予免稅之認定，而無須調查核定，否則以
稅法授予稽徵機關查核之森嚴，那有任何機關首長、企業主或納稅義務人能身免。故
不論係刻意隱去台財稅三八五○一號函之積極作為或如後述應作為而不作為之論述下
，中科院非軍職員工所領之品位加給、技術加給，非屬另行發現課稅之資料，應享有
充分的「信賴保護原則」之適用；而地方機關桃園稅捐稽徵處大溪分處基於職權（依
訴願法第二條前段是謂有權解釋之機關）於八十年四月八日復以：「．．．研究加給
及技術津貼係政府為獎勵科技人員科技研究之工作補助費，此研究補助費台端建議應
改成單一薪俸核課綜合所得稅，以健全所得稅制，此案俟所得稅法修正時，將建議上
級單位參採．．．」如前所述，駁回檢舉訴願人之檢舉訴願，再度確認中科院非軍職
員工所領之品位加給、技術津貼為合於所得稅法第四條第八款為免稅所得，而財政部
及北區國稅局於八十三年一月二十二日始以北區國稅大溪審第00000000號函
明確表示變更已往已核可免稅之處分。八、學說學理及裁判實務均支持信賴保護原則
之適用：鈞院在對中科院數千份判決書中，對信賴保護原則的定義皆心證如下：「經
查，行政法上所謂信賴保護原則，係指人民因相信既存之法秩序，而安排其生活或處
置其財產，則不能因嗣後法規之制定或修正，而使其遭受不能預見之損害，用以保護
人民既得權益。本原則之適用，係在禁止新制定或修正的法規有溯及既往之效力。」
、「至所稱信賴保護原則，係指人民信賴政府機關之決定，就其生活關係已有適當之
安排，應給予保護或給予合理補償而言。」是以鈞院亦已明確認定行政爭訟上有信賴
保護原則之適用；而大法官吳庚博士在其所著「行政法之理論與實用」論及「信賴保
護原則為戰後在西德發展成功之原則，最先適用於授益性質行政處分之撤銷或廢止，
蓋相對人因此類處分獲有利益，一經撤銷自將遭受損害，故行政機關撤銷授益處分時
，應考慮補償相對人信賴部分有效存續之利益，其後此項原則經該國憲法法院之不斷
引用，且逐漸成為憲法層次之法則，不僅拘束行政部門，對立法及司法部門亦有拘束
力，故制定法規或適用法規均不得溯及既往發生效力，使人民更為不利」。除此之外
，城仲模博士在其主編之「行政法裁判百選」亦論及「信賴保護原則，係指人民因相
信既存之法秩序，而安排其生活或處置其財產，則不能因嗣後法規之制定或修正，而
使其遭受不能預見之損害，用以保護人民之既得權，並維護法律尊嚴。信賴原則亦係
一般法律原則，具有憲法層次效力，可拘束立法、司法及行政。基於信賴保護原則，
原則上禁止負擔性法律、命令或自治法規有溯及既往效力（基於此，則八十三年一月
二十二日北區大溪審第00000000函行政命令即違反此不得溯及既往之原則）
；亦適用於授益行政處分之職權撤銷與廢止；德國學說實務並認為信賴保護亦可適用
於行政規則，尤其是形式上已公開之行政規則；及一般法律生活上已無重大疑義而予
接受之司法及行政慣例；行政指導上禁反言法理亦係信賴保護原則之適用。大致上須
有（一）信賴基礎。（二）信賴表現。（三）信賴值得保護。在人民信賴值得保護之
時，亦須斟酌公益以決定其保護方法，我國實務界亦多所引用。以上法學學理，亦明
確地支持中科院非軍職員工應享有「信賴保護原則」之保護。九、刻意不佈之函示，
復牴觸「租稅法律主義」無法律拘束力：財政部刻意不公佈（六十八）台財稅三八五
○一號函如前揭所述理由外，財政部稅制委員會更於七十九、八十三、八十七年度所
出版各年度所得稅法令彙編及八十六年稅捐稽徵法令彙編中，以其首揭財政部（七九
）台財稅第七九○七一四三三四號函、財政部 (八三）財稅第000000000號
函、財政部（八七）台財稅第八七一九六五三六六號函、財政部（八六）第八六一○
七○○六九號函各函示，再三對全國人民揭示：「本部及各權責機關在民國某年某月
某日前發布所得稅釋示函令（稅捐稽徵釋示函令），凡未編入該各年度版之所得稅法
令彙編（稅捐稽徵法令彙編）中，自七十九年十一月五日、八十三年十月一日、八十
六年八月一日、八十七年十一月一日起，非經本部重行核定，一律不再援引適用」，
經再審原告詳查各該年度版之所得稅法令彙編（稅捐稽徵法令彙編）中，皆未列入財
政部六十八台財稅三八五○一函、行政院八十四年台八十四財三七○○七號函，依上
開各函示之意旨，應為無效之函示，必經各權責機關重新核定後，始重新生效，故應
對中科院非軍職員工，不具拘束力。就稅捐稽徵法第一條之一立法旨意，前述所得稅
法令彙編三函、稅捐稽徵法令彙編首揭函示，對據以申請之案件發生效力，且為對納
稅義務人有利者，應適用之。故北區國稅大溪審第00000000號函、財政部（
六八）台財稅三八五○一號函及行政院八十四台財三七○○七號函（又皆未依中央法
規標準法第七條之規定送立法院備查）對中科院非軍職人員無拘束力，因此三函所依
據之財政部（六八）三八五○一號函違憲違法如前述，政府機關施政最忌反覆無常，
憲法層次「禁反言」原則，具有拘束立法、司法、行政三者之效力。十、一般人民及
輿論皆為中科院非軍職人員抱屈：工商時報於八十七年十月十二日刊出記者張國仁以
「為國家奉獻心力，卻被指為漏稅之徒」之新聞分析，可證人民充分信賴中科院非軍
職人員所領「品位加給、技術津貼」為免稅之研究補助，殆無疑義，行政法院院長鍾
曜唐先生亦認為系爭所得，應由國防部與財政部出面協商解決。十一、監察院認為對
非軍職人員不公及為非可歸責於納稅義務人者之案件：監察院在（八五）院台財字第
二四五七號函中，亦調查指出桃園縣稅捐稽徵處大溪分處於八十年四月八日回覆檢舉
納稅義務人，亦認為研究加給係政府為獎勵科技人員科技研究工作之補助費（對人民
公開承認），而北區國稅局於八十二年四月十五日北區國稅三第八二○○七三○七號
函認「品位加給及技術津貼」可否適用所得稅法第四條第八款，亦有疑義．．．應採
不溯既往原則，明定自．．．所以本案未納稅，非可歸責於納稅義務人；又監察院分
別於八十七年十一月二十日（八七）院台財字第八七二二○○五八○號、及十二月二
十二日（八七）院台財字第八七二二○○六五八號函亦表明對中科院非軍職員工之處
置顯非公平，而係中科院及稅捐機關之行政疏失所致；就桃園縣稅捐稽徵處大溪分處
於八十年四月八日函覆檢舉人之函，中科院非軍職人員主觀上並無違章漏稅之故意，
應享有「信賴保護原則」之適用，因其為主管機關對人民之函示，非政府機關內部建
議函。十二、綜上所述，財政部及其所屬各區國稅局認事用法反覆無常，明顯違反稅
捐稽徵的法定程序正義及信賴保護原則，不應補課五年稅。為此，請行言詞辯論，並
命中科院參加訴訟，判決廢棄原判決，並撤銷原處分及一再訴願決定等語。
再審被告答辯意旨略謂：一、經查中科院之預算雖分別依計畫編列人事費支應其員工
之各項給與，但實際上領受「科技品位加給」或「技術津貼」之非軍職人員，無論配
屬之單位或參與不同計畫，悉依該院所訂「科技人員品位加給支給標準表」、「技術
員薪給標準表」之等級，每月按職級定額領取「科技品位加給」或「技術津貼」。該
院與其聘僱人員之約定事項亦載明所指薪給，除實物代金及眷補費外，包括全部給與
，是以該院非軍職人員所領受之「科技品位加給」或「技術津貼」，核屬其因提供勞
務所取得之報酬，另再審被告於八十二年間曾派員前往該院現場瞭解結果，該院支付
非軍職人員之「科技品位加給」及「技術津貼」係採按月給付方式，是原核定以系爭
薪資所得（研究補助費或品位加給）三五六、四○○元，併課當年度綜合所得稅，核
定應補稅額四六、二七○元，要無不合，請予維持。又本件原核定發單補徵稅款，並
未逾前揭稅捐稽徵法第二十一條所定核課期間，所稱基於信賴利益不宜追溯補徵等節
，殊無足採。二、另再審原告訴稱依所得稅法第九十四條第一項規定，扣繳義務人即
中科院主辦會計有先行代納稅義務人之義務，國稅局直接向中科院非軍職員工追課，
有違該法定之程序正義乙節；惟按「凡有中華民國來源所得之個人，應就其中華民國
來源之所得，依本法規定，課徵綜合所得稅。」、「納稅義務人應於每年二月二十日
起至三月底止，填具結算申報書，向該管稽徵機關，申報其上一年度內構成綜合所得
總額．．．，以及有關減免、扣除之事實，並應依其全年應納稅額減除暫繳稅額及尚
未抵繳之扣繳稅額，計算其應納之結算稅額，於申報前自行繳納。．．．。」分別為
所得稅法第二條及第七十一條第一項所明定。是本件再審原告既有前揭規定之應稅所
得，即應依法合併申報綜合所得稅，其未依規定合併申報，再審被告據以併課補徵，
要無不合，再審原告所訴，顯無理由，委無足採。三、至再審原告主張各節，前經鈞
院行政訴訟判決，業已詳為審酌論駁在案，並無適用法規錯誤之情形，再審原告仍執
前詞反覆訴求，殊難謂為有理由，又其以原判決「適用法規錯誤」之理由，提起再審
之訴，亦僅為再審原告對法律見解之歧異，要難符合行政訴訟法第二十八條第一款規
定之要件，是所訴核不足採。為此，請判決駁回再審原告之再審之訴等語。
    理  由
按新行政訴訟法第二百七十三條第一項第一款所謂「適用法規顯有錯誤者」，係指原
判決所適用之法規與現行法律有所牴觸或有效之判例解釋有所違反者而言，至於事實
認定錯誤或法律上見解之歧異，不得謂為適用法規顯有錯誤。次按中華民國政府或外
國政府，國際機構、教育、文化、科學研究機構、團體，或其他公私組織，為鼓勵進
修、研究或參加科學或職業訓練而給與之獎勵金及研究、考察補助費等所得，免納所
得稅。但受領之講學金或補助費，如係為授與人提供勞務所取得之報酬，不適用之，
為行為時所得稅法第四條第八款所規定。又凡公、教、軍、警、公私事業職工薪資及
提供勞務者之所得，為薪資所得，該項所得之計算，以在職務上或工作上取得之各種
薪資收入為所得額；前項薪資包括薪金、俸給、工資、津貼、歲費、獎金、紅利、各
種補助費及按月或按年分期給付之退休金或養老金。但為雇主之目的，執行職務而支
領之差旅費、日支費及加班費不超過規定標準者，及依同法第四條規定免稅之項目，
不在此限，復為同法第十四條第一項第三類所明定。本件再審原告七十九年度綜合所
得稅結算申報，再審被告以其漏報取自中科院之薪資所得三五六、四○○元，乃核定
補徵稅額四六、二七○元。再審原告不服，就該薪資部分申請復查，除准予將科處罰
鍰部分註銷外，其餘未准變更。再審原告不服，循序提起行政訴訟，原判決以：再審
被告以再審原告為中科院非軍職員工，七十九年度領取自中科院薪資中之三五六、四
○○元屬品位加給，為其所不爭，而中科院之預算雖分別依計畫編列人事費支應員工
之各項給與，然領受科技品位加給或技術津貼之非軍職人員，無論配屬之單位或參與
不同計畫，悉依該院所訂「科技人員品位加給支給標準表」「技術員薪給標準表」之
等級，每月按職級定額領取科技品位加給或技術津貼。中科院聘僱人員之約定事項亦
載明薪給除實物代金及眷補費外，包括全部給與，業經再審被告所屬大溪稽徵所赴中
科院查閱資料瞭解無誤，並為中科院八十一年十一月三日八十一訓誠字第一六八七三
號函所明示，系爭品位加給自始即屬薪資所得，自應依法合併申報繳稅，原核定及復
查決定並無違誤，一再訴願決定遞予維持，亦無不合為由，判決駁回再審原告前程序
之訴，核其認事、用法均無不妥，自無適用法規顯有錯誤之情形。再審原告以原判決
有新行政訴訟法第二百七十三條第一項第一款再審事由，係主張，財政部六十八台財
稅三八五○一號函及行政院三七○○七號函未列入財政部七十九年、八十三年、八十
七年版之所得稅法令彙編，自不得引用，應受「禁反言」原則之限制。且本案之研發
自應給予更高之優渥獎勵，故而本案再審原告所領取之「品位加給」（或「技術津貼
」）所得為研究補助費應合於免稅優惠之立法目的，依法免納所得稅。又該項所得之
本質，既經中科院認定為免稅所得，自足堪信實。況再審原告依軍事審判法之規定，
具有視同軍人之身分，依工作性質，本件所得自應免稅。本件再審原告應依所得稅法
第九十四條第一項、第八十九條第二項，由扣繳義務人之中科院負賠繳義務，況本件
再審原告於申報所得稅時，即依當年度扣繳憑單誠實申報，而今距前申報日期五年後
，中科院復掣發扣繳憑單，其掣發原因為何？所據法令為何？在在不詳，而再審被告
卻依此為補稅理由，似嫌牽強。政府機關對人民之信賴利益應予保護，依稅捐稽徵法
第四十八條之三及中央法規標準法第十六條、第十八條之規定，應引用有利再審原告
之法律規定，自不宜追溯補徵系爭薪資所得之稅款，否則有違「法律不溯既往」原則
。從而，本件再審被告依所得稅法第四條第八款但書之規定，課徵系爭稅款，於法有
違，應為無效云云。經查，憲法第十九條規定人民有依法律納稅之義務。因此，除非
法律明定得免納稅義務者外，稅捐單位對之課徵各類稅款，於法並無不合。從而，中
科院不論依何法源設立，其所屬人員是否具有視同軍人之身分，除非法律明定免徵綜
合所得稅外，自不得解免其納稅之義務。又行政法上所謂信賴保護原則，係指人民因
相信既存之法秩序，而安排其生活或處置其財產，則不能因嗣後法規之制定或修正，
而使其遭受不能預見之損害，用以保護人民之既得權益。本原則之適用，係在禁止新
制定或修正法規有溯及既往之效力。本件中科院之預算雖分別依計畫編列人事費支應
其員工之各項給與，但實際上領受「品位加給」或「技術津貼」之非軍職人員，無論
配屬之單位參與不同計畫，均依該院所訂「科技人員品位加給支給標準表」、「技術
員薪給標準表」之等級，每月按級定額領取科技品位加給或技術津貼。且該院與其聘
僱人員之約定事項亦載明所指薪給，除實物代金及眷補費外，包括全部給與，其非軍
職人員所領受之科技品位加給或技術津貼，核屬因提供勞務所取得之報酬，應無行為
時所得稅法第四條第八款免納所得稅規定之適用。又再審被告依法發單補徵稅款，並
未逾稅捐稽徵法第二十一條所定核課期間，於法並無不合，且尚不違背法律不溯既往
原則。而首揭所得稅法之規定一直未變更，僅闡明該稅法之行政院及財政部之函釋變
更，未及於法規之制定或修正，則上開函釋之變更應追溯至首開稅法頒布時生效適用
，且無行政法信賴保護原則之適用。亦無違「禁反言」之原則，並因無新舊法律比較
之適用，自無稅捐稽徵法第四十八條之三、中央法規標準法第十六條之適用。又本件
並非聲請事件，亦無中央法規標準法第十八條之適用。另納稅義務人如有所得稅法第
十四條第一項各類之所得，即應依同法第七十一條規定申報納稅。又本件係未扣繳納
稅，與因扣繳義務人原扣稅額與稽徵機關核定稅額不符情況有別，自無所得稅法第九
十四條第一項、第八十九條第二項之適用。從而，再審原告之主張，無非係法律上見
解之歧異，核與首揭新行政訴訟法第二百七十三條第一項第一款再審事由要件不符。
綜上所述，本件再審原告之訴，顯無再審理由，應予駁回。本件事實已臻明確，無行
言詞辯論及命中科院參加之必要，併此明。
據上論結，本件再審之訴為無理由，爰依行政訴訟法第二百七十八條第二項、第九十
八條第三項前段，判決如主文。
中    華    民    國     八十九      年     十二     月      十四       日
                    最 高 行 政 法 院  第 五 庭
                                審 判 長 法  官      廖  政  雄
                                         法  官      黃  璽  君
                                         法  官      趙  永  康
                                         法  官      林  清  祥
                                         法  官      姜  仁  脩
右  正  本  證  明  與  原  本  無  異
                                         法院書記官  彭  秀  玲
中    華    民    國     八十九      年     十二     月      十五       日


司法院資訊處製作；財團法人民間司法改革基金會備份。
